臺灣士林地方法院民事判決　　　　　　 99年度重訴字第244號
原　　　告　翁進文
訴訟代理人　翁陳照玉
　　　　　　陳光明律師
被　　　告　財政部國有財產局臺灣北區辦事處
法定代理人　陳文龍
訴訟代理人　趙盈儒
上列當事人間確認土地所有權不存在等事件，本院於民國100 年
3月4日言詞辯論終結，判決如下：
    主      文
原告之訴駁回。
訴訟費用由原告負擔。
    事實及理由
一、原告起訴主張：民國76年間原告委託承攬人興建門牌號碼臺
    北市○○路○ 段75巷186 弄113 號房屋及磚造鐵皮屋（下稱
    系爭房屋）時，在原告所有之臺北市○○區○○段2 小段5
    地號土地（下稱5 地號土地）上設有建築工地事務所，尚留
    有地基痕跡，且於78年興建完成後並無任何擴建。系爭房地
    旁應尚有法定空地1280.4平方公尺，且依航照圖及臺北市都
    市計畫局現況圖顯示，與建築物所占地面相連接確有空地存
    在，惟系爭使用執照所附竣工圖誤將建築線認定為兩地分界
    線，致本院93年度訴字第1363號確定判決（下稱1363號判決
    ）錯誤，認定5 地號土地占用登記面積為7570平方公尺之同
    小段5-1 地號土地（下稱5-1 地號土地）中之367 平方公尺
    。況地籍圖顯示之兩地分界線為直線，而複丈成果圖標示卻
    為波浪型直線。系爭房地鑑定證人未全面施測5-1 地號面積
    ，尚無從確定該地範圍，如何證明原告占用5-1 地號土地36
    7 平方公尺。而判讀鑑定圖後，黑色實線位處圖跟點QA1 偏
    北約0.1 公分，依比例圖換算約1 公尺左右，顯然非以原告
    現有房屋牆壁為經界線。至臺北市中山地政事務所僅依紙上
    作業而不採實地測量，遽予認定5-1 地號土地實際面積與登
    記面積一致之結論，致5-1 地號土地增加367 平方公尺。原
    告前曾要求測量5-1 地號土地面積有無增減以確定原告有無
    侵占土地，惟遭被告拒絕。為此，訴請確認並請求返還土地
    云云，而聲明：(一)確認被告就5-1 地號土地超過登記面積75
    70平方公尺外土地之所有權不存在。(二)前項登記範圍外約36
    7 平方公尺之土地應歸還原告。
二、被告則以：依據臺北市政府土地開發總隊99年11月26日之鑑
    定圖，5-1 地號土地與地籍圖實算面積經計算後與登記面積
    相符，確為7,570 平方公尺，原告之訴為無理由等語置辯，
    並聲明：原告之訴駁回。
三、經查：
  (一)如下事實為兩造所不爭執：
  1.臺北市○○區○○段2 小段5 地號土地為原告所有，同小段
    5-1 地號土地為中華民國所有，被告為管理機關，該土地登
    記面積為7570平方公尺，上開土地間之相鄰關係則如附圖一
    鑑定圖所示。
  2.被告前以原告無權占有5-1 地號土地面積367 平方公尺，訴
    請返還土地及不當得利，經本院93年度訴字第1363號、臺灣
    高等法院94年度重上字第443 號、最高法院95年度台上字第
    1873號判決原告應拆除地上物，返還占用土地及不當得利予
    被告而確定。
  3.原告前對被告訴請確認5 、5-1 地號土地間經界，而經本院
    97年度訴字第769 號、臺灣高等法院98年重上字314 號、最
    高法院98年台上字2130號判決確認該等土地間經界為如附圖
    二鑑定圖標示Ｍ、Ｎ點之連接線而確定。
  (二)上開事實，並經調取本院93年度訴字第1363號及97年度訴字
    第769 號、臺灣高等法院94年度重上字第443 號及98年重上
    字314 號、最高法院95年度台上字第1873號及98年台上字21
    30號事件卷宗查核無誤，均堪認為真實。
四、茲原告主張被告就5-1 地號土地面積超過7570平方公尺部分
    所有權不存在，而訴請確認，並請求被告將超過部分之土地
    歸還原告，被告則以前開情詞置辯。本院判斷如下：
  (一)按確認法律關係之訴，非原告有即受確認判決之法律上利益
    者，不得提起之，民事訴訟法第247 條第1 項前段定有明文
    ；又民事訴訟法第247 條第1 項所謂即受確認判決之法律上
    利益，係指因法律關係之存否不明確，致原告在私法上之地
    位有受侵害之危險，而此項危險得以對於被告之確認判決除
    去者而言。本件原告雖主張其所有坐落在5 地號土地上之系
    爭房屋未占用被告管理之國有5-1 地號土地，1363號判決錯
    誤引用78年度使字第315 號使用執照所附竣工圖，將建築線
    誤認為兩地分界線，致使5-1 地號土地增加367 平方公尺而
    成為7937平方公尺，原告之法律地上地位因此受影響，兩造
    因此滋生爭執，而上開不安之狀態，得以本件確認判決將之
    除去云云。然5-1 地號土地為國有，被告僅為管理機關，被
    告無論係於1363號、769 號或本件訴訟事件中，自始均未曾
    對原告主張其對5-1 地號有所有權，或中華民國所有之5-1
    地號土地面積應超過7570平方公尺，或就超過部分有所有權
    存在，或稱該土地之面積應為7937平方公尺，即被告對於原
    告主張被告就5-1 地號土地面積超過7570平方公尺部分之所
    有權不存在一節，實無爭執，原告之法律上地位自無因被告
    為此爭執，而受有法律上地位不安之危險可言，是原告提起
    此一確認之訴，已難認為合法。
  (二)原告雖稱1363號判決因誤認建築線為經界線而誤判，導致5-
    1 地號土地增加367 平方公尺，進而認定系爭房屋占用5-1
    地號土地367 平方公尺云云。但被告就國有5-1 地號土地面
    積應為7570平方公尺本無爭執，要如前述，原告主張5-1 地
    號按現在地籍圖標示範圍之實測面積超逾登記面積達367 平
    方公尺一節，依據民事訴訟法第277 條前段規定，應負舉證
    責任。而原告就此雖聲請以地政機關實地測量為鑑定證據方
    法，然經本院囑託鑑定後，依臺北市中山地政事務所函覆稱
    ：5-1 地號土地實際面積係依數據化坐標據以施測，其依標
    計算之面積為7563.02 平方公尺與登記面積7570平方公尺之
    差值符合地籍測量實施規則第243 條第1 款規定，故實際面
    積與登記面積一致等語（本院卷第27頁）。嗣經原告聲請，
    本院另再囑託臺北市政府地政處測量總隊實地施測，而據製
    作如附圖一所示之鑑定圖，該圖標示黃色部分為5-1 地號土
    地之位置及面積，並載明地籍圖實算面積經計算後與登記面
    積相符，為7570平方公尺等語，可知5-1 地號在地籍圖上標
    示該土地範圍內之實際面積，無原告所稱超逾登記面積之情
    事。況上開鑑定為原告所聲請，即屬原告所舉之證據方法，
    而原告於上開鑑定機關陳報鑑定意見後，迭次指摘鑑定意見
    為不可採取，經本院詢問證人即臺北市政府地政處測量總隊
    所遣測量人員劉家鈞，而據證稱：我是用電子測距，先測得
    圖根點後再作為控制點，利用這些控制點計算座標圖後，再
    計算面積與登記面積比較，我在Q10D97及另外的點都有擺設
    儀器測量，其餘在臨山部分，因為沒有路可以進去，所以就
    沒有實測等語（本院卷第68頁以下），可知其已在現實上可
    進入測量處所實地測量，其餘位置因無路可達，故無法實測
    ，而此鑑定結果，既依實測並參照圖根點為數值法測量計算
    面積，符於地籍測量實施規則第98條、第151 條第1 項第1
    款、第218 條第222 條之規定，應屬可採。縱認此如原告所
    指為不可採取，亦僅非得據為有利於原告主張判斷之依據而
    已，仍尚不足以資為支持原告主張之憑據。至原告提出航照
    圖上所標示之建築線，為原告自己所劃設，業經原告當庭陳
    述無誤，而此為被告所爭執，原告就此未舉證證明真實無誤
    ，要非可認為真正，亦不足以影響5 地號與5-1 地號經界所
    在位置之判斷，而原告起造5 地號土地上之現存建物時，所
    保留之法定空地位置，亦無證據證明係在與5-1 地號相鄰之
    一側。另原告所謂之前案複丈圖之土地經界線呈波浪狀云云
    ，則係電腦圖檔與列印、放大解析度差異所生之結果，非可
    謂該地籍線非直線，而有原告所稱之誤差，縱有此誤差，亦
    屬經界位置何在之問題，非土地面積增減之所有權爭議，而
    原告就經界之爭議，前已起訴經769 號訴訟事件判決確定如
    附圖二標示Ｍ、Ｎ點之連接線，故已不得再事爭執，原告執
    此主張，顯非可取。此外，原告未能提出無他證據證明其主
    張為真正，應認其主張未據舉證據證明，為無憑據。
  (三)國有5-1 地號土地之實際面積無證據證明超逾登記面積7570
    平方公尺，已迭如前述，即認5-1 地號土地按地籍線實測面
    積超逾登記面積，因5-1 地號土地尚與同地段5-2 、501 、
    502 、37-2地號等土地相鄰，超過登記面積部分之土地，亦
    非可認應當然劃歸5 地號土地而屬原告所有，原告徒執上情
    請求被告應將5-1 地號土地面積超過7570平方公尺之367 平
    方公尺部分歸還原告云云，殊非可取。
五、從而，原告主張被告就5-1 地號土地面積超過7570平方公尺
    部分之所有權不存在，而訴請確認，並請求判命被告將超過
    部分之367 平方公尺土地歸還原告，均為無理由，應予駁回
    。至兩造其餘攻擊防禦方法，經本院悉予審酌後，認均無礙
    於本件之判斷，於茲不贅。
六、據上論結，原告之訴為無理由，依民事訴訟法第78條判決如
    主文。
中    華    民    國   100    年    3     月    18    日
                  民事第二庭  法  官  蕭錫証
以上正本證明與原本無異。
如對本判決上訴，應於判決送達後20日內向本院提出上訴狀，若
委任律師提起上訴者，應一併繳納上訴審裁判費，否則本院得不
命補正逕行駁回上訴。
中    華    民    國   100    年    3     月    18    日
                              書記官  何婉菁